臺灣高等法院高雄分院刑事判決　　　94年度上更(二)字第41號
上　訴　人　臺灣高雄地方法院檢察署檢察官
被　　　告　乙○○
　　　　　　甲○○
共　　　同
選任辯護人　吳建勛　律師
　　　　　　吳賢明　律師
　　　　　　黃馨儀　律師
上列上訴人因被告偽造文書等案件，不服臺灣高雄地方法院87年
度訴字第1977號中華民國87年11月10日第一審判決（起訴案號：
臺灣高雄地方法院檢察署86年度偵字第26254 號、87年度偵字第
11716 、11717 號），提起上訴，判決後，經最高法院第二次發
回更審，本院判決如下：
    主  文
上訴駁回。
    理  由
一、公訴意旨略以：被告甲○○基於意圖為自己不法所有之概括
    犯意，於86年10月21日，夥同被告即其姊乙○○乘其妻黃瑞
    香不在家之際，共同竊取黃瑞香所有之身分證、印章、高雄
    銀行存款簿、定存單等物，隨即至高雄銀行偽填黃瑞香之提
    款單並盜蓋黃瑞香之印章，向該銀行詐領黃瑞香之存款新台
    幣（下同）37萬元；其後又在該銀行之保管箱紀錄卡上，偽
    填黃瑞香之姓名，並盜蓋黃瑞香之印章，向該銀行盜領黃瑞
    香存放於該銀行之金飾等物，得手後以其自己名義存入同銀
    行之保險箱內；隨後又至玉山銀行偽填黃瑞香之定存解約單
    ，並盜蓋黃瑞香之印章，向該銀行詐領解約後黃瑞香所有定
    期存款20萬元，因認被告2 人共同涉犯刑法第320 條第1 項
    、第216 條、第210 條、第339 條第1 項等罪嫌。
二、按犯罪事實應依證據認定之，無證據不得認定犯罪事實，刑
    事訴訟法第154 條第2 項定有明文。又認定犯罪事實所憑之
    證據，雖不以直接證據為限，間接證據亦包括在內；然而無
    論係直接或間接證據，其為訴訟上之證明，須於通常一般之
    人均不致有所懷疑，而得確信其為真實之程度者，始得據為
    有罪之認定，倘其證明尚未達到此一程度，而有合理性之懷
    疑存在時，即難為有罪之認定。再者，告訴人之告訴係以使
    被告受刑事訴追為目的，是其陳述是否與事實相符，仍應調
    查其他證據以資審認，此有最高法院52年台上字第1300號、
    76年度台上字第4986號判例可資參照。
三、公訴人認被告甲○○、乙○○涉有前開竊盜、行使偽造文書
    及詐欺等罪嫌，係以告訴人黃瑞香之指訴，及有高雄銀行交
    易查詢清單、玉山銀行存單資料查詢、高雄銀行出租保管箱
    分戶帳、保管箱開箱紀錄卡暨高雄銀行、玉山銀行之錄影帶
    各1 捲在卷可佐，並認被告甲○○既已將該財產交付予黃瑞
    香，並由黃瑞香以其名義存入銀行，顯見被告甲○○有贈與
    之意思，是該款項已歸屬黃瑞香所有，甲○○對該款項已喪
    失處分之權能，為其主要論據。
四、訊據被告甲○○、乙○○均否認有何前揭行使偽造私文書等
    犯行，被告甲○○辯稱：高雄銀行籬仔內分行、玉山商業銀
    行存款，都是伊去領取，但此定期存款係其薪資所得，並非
    贈與告訴人，伊予以解約並領款並無不法所有之意圖，上開
    銀行黃瑞香帳戶之印章、存摺、保管箱鑰匙，都是告訴人於
    86年10月14日在家交給伊，授權伊前往辦理定期存款解約、
    取款及開保管箱等事宜，而保管箱原是夫妻共用，並無偽造
    告訴人名義私文書，伊在檢察署亦未承認有盜領存款，伊係
    供稱有領取屬於伊的錢等語。被告乙○○辯稱：當日確有陪
    同甲○○至2 家銀行去領錢，但甲○○與銀行解約、取款，
    伊並沒有參與，甲○○領何人之錢並不清楚等語。
五、經查：
  (一)被告甲○○如何於告訴人黃瑞香不在家之際，持告訴人置於
    住家抽屜之印鑑章、高雄銀行三多分行保管箱鎖匙1 支、及
    告訴人高雄銀行籬仔內分行及玉山銀行前鎮分行綜合存款存
    摺簿各1 本，與被告乙○○至高雄銀行籬仔內分行、玉山銀
    行前鎮分行辦理定期存款解約並即領取各37萬元、20萬元之
    存款，並於同日2 人又同至高雄銀行三多分行開啟告訴人名
    義申請之保管箱等情，已經告訴人黃瑞香指訴歷歷，且被告
    2 人對上開情節亦均不爭執，並經證人即高雄銀行籬仔內分
    行承辦人洪世賢、高雄銀行三多分行承辦人董育如及玉山商
    業銀行前鎮分行承辦人辜千容於本院前審證述明確（本院上
    訴卷第47至49頁），復有高雄銀行86年12月29日函附高雄銀
    行86年10月21日存摺類存款取款條1 紙、綜合存款轉帳支出
    、收入傳票各2 紙（偵字26254 卷第35至40頁），高雄銀行
    86年10月21日第10406 號保管箱開箱記錄卡暨玉山商業銀行
    86年10月21日存摺存款取款憑條、領息憑條、轉帳支出、轉
    帳收入傳票各1 紙在卷可按（本院上訴卷第56、60至63頁）
    。嗣經本院前審勘驗高雄銀行、玉山商業銀行86年10月21日
    提領存簿儲金錄影帶，確係被告乙○○1 人至高雄銀行籬仔
    內分行辦理告訴人定期存款解約，再填載取款條領取37萬元
    。又被告2 人前往玉山商業銀行前鎮分行後，由被告乙○○
    交付告訴人印章予銀行承辦人，並由被告乙○○填載取款憑
    條領取20萬元等情，有本院前審勘驗筆錄在卷可證（本院上
    訴卷第66、67頁），足徵被告乙○○辯稱僅是陪同甲○○到
    銀行領款，實際並未參與領款手續云云，與事實不符，殊不
    足採。綜上證據及論述，上開事實堪可認定。
  (二)按法定財產制，結婚時屬於夫妻之財產，及婚姻關係存續中
    夫妻所取得之財產，為聯合財產；聯合財產中，夫或妻於結
    婚時所有之財產，及婚姻關係存續中取得之財產，為夫或妻
    之原有財產，各保有其所有權。聯合財產中，不能證明為夫
    或妻所有之財產，推定為夫妻共有之原有財產，91年6 月26
    日修正前民法第1016條、第10 17 條分別定有明文。本件被
    告甲○○與告訴人自83年10月間結婚後，即未以契約訂立夫
    妻財產制，自以法定之聯合財產制為其夫妻財產制，先予敘
    明。而告訴人在高雄銀行籬仔內分行及玉山商業銀行前鎮分
    行之綜合存款帳戶定期存款，依告訴人於偵查中所提出其與
    甲○○3 年來收入存款情形之書面記載，證諸告訴人於偵審
    中亦自承上開定期存款係甲○○的錢及其跟會之款亦係甲○
    ○之薪資等語（偵字26254 卷第106 頁、原審卷第84頁），
    足徵上開定期存款應是來自被告甲○○之薪資所得，已然明
    確。是依前揭規定，甲○○之薪資所得，乃屬聯合財產中被
    告甲○○於婚姻關係存續中所取得之財產，為其原有財產，
    本即保有所有權。告訴人雖指稱上開定期存款是被告所贈與
    ，應屬其所有云云。然查：據前揭告訴人所提出之收入存款
    情形之書面，僅載明上開定期存款是由被告甲○○之薪資所
    得撙節開支並跟會，累積至一定金額後辦理定存等情，佐以
    告訴人向甲○○任職之機關投訴時，亦供承綜合定存計57萬
    餘元是與甲○○結婚3 年來省吃儉用儲蓄而來之語（原審卷
    第35頁），按告訴人如上之言詞或書面陳述，均在告訴人提
    起本件告訴之後，況且告訴人於偵訊時已主張上開定存是甲
    ○○所贈與之情，何以告訴人於上開言詞或書面陳述中，均
    僅提及上開定期存款是從甲○○薪資所得省吃儉用儲蓄而來
    ，而未強調該定期存款是甲○○所贈與，由此足見告訴人如
    上主張，是否屬實，已然存疑？徵諸告訴人於本案最初提起
    傷害告訴時陳稱：我娘家向我先生周轉金錢之語（同上偵查
    卷第6 頁），佐以上開書面中告訴人亦記載告訴人父母支借
    15萬元之情（查該書面雖係記載被告父母支借15萬元，惟其
    上另記載有被告父母支領20萬元之情，參諸告訴人偵查中所
    述上情，上開記載應是告訴人父母支借15萬元之筆誤，應予
    指明），再對照本院審理時，辯護人當庭提出之告訴人匯款
    15萬元予其父黃松興之國內匯款執據1 紙及告訴人綜合存款
    存摺，告訴人確有於85年5 月30日提領15萬元，並於同日匯
    款15萬元給其父親之事實，若告訴人銀行帳戶內之存款係被
    告所贈與，則該存款帳戶中之存款，依告訴人之主張，應屬
    其個人所有，告訴人自其存款帳戶中提領存款，再匯款予其
    父親，本屬其對該存款所有權之行使，何以告訴人於上開言
    詞或書面陳述中，仍陳稱該筆款項是其父親向被告支借之情
    。是綜上論述，足見告訴人主觀上亦認其帳戶內之存款仍屬
    被告甲○○所有已明。告訴人主張上開定期存款係被告所贈
    與乙節，顯非事實，故尚難僅憑告訴人片面之主張，即遽為
    不利於甲○○之認定。
  (三)次按聯合財產，由夫管理。但約定由妻管理時，從其約定；
    聯合財產由妻管理時，第1019條至第1030條關於夫權利義務
    之規定適用於妻，關於妻權利義務之規定，適用於夫。又夫
    對於妻之原有財產，有使用、收益之權。但收取之孳息，於
    支付家庭生活費用及聯合財產管理費後，如有剩餘，其所有
    權仍屬於妻，91年6 月26日修正前民法第1018第1 、3 項、
    第1019條亦分別定有明文。按夫妻於婚姻關係存續中，夫妻
    間對於財產權之所有權歸屬並未特別在意或強調，以免傷及
    婚姻之和諧氛圍，此應為目前社會存有婚姻關係者之通念。
    本件上開定期存款既是從被告甲○○薪資所得而來，本屬甲
    ○○之原有財產，形式上雖是以告訴人名義辦理定期存款，
    然其本質仍屬於被告甲○○所有，此從前述告訴人將其存款
    帳戶中之款項匯給其父，告訴人仍認是其父向甲○○支借一
    情，亦可佐證告訴人亦為如是之認知，均已論述如前。故被
    告甲○○薪資所得結餘，而以告訴人名義辦理定期存款，充
    其量僅能謂為係甲○○就其薪資所得，與告訴人約定由告訴
    人負責管理，較符合現今一般家庭之認知，且告訴人於本院
    交互詰問程序中亦為被告甲○○之薪資由其管理之陳述。是
    依前揭修正前民法第1019條規定，告訴人對於甲○○之薪資
    所得，僅有管理及使用、收益之權，其所有權仍歸屬被告甲
    ○○所有，換言之，被告甲○○對於上開告訴人名下之定期
    存款，自有處分之權限甚明。另據告訴人於另案被訴誣告案
    件審理中（本院89年度上訴字第1098號）曾供述：印章、存
    摺及保險箱鑰匙放在房間抽屜裡，抽屜鑰匙由被告甲○○保
    管之語（上開案卷影本第20頁），及於本院審理時亦坦承被
    告不在家時，其所有相關證件、物品，由告訴人保管，無須
    另外授權之語，兩相對照，足徵告訴人上開帳戶之印章、存
    摺及保險箱鑰匙平日係由被告甲○○負責保管，亦已明確。
  (四)綜上論述，上開定期存款既仍歸屬被告甲○○所有，而該存
    款帳戶之印章、存摺平日亦由被告甲○○保管，衡諸常情，
    告訴人本於夫妻關係，應有默示授權被告甲○○使用上述印
    章、存摺，則被告甲○○基於上述認知，本於所有權之行使
    ，持其保管中之告訴人印章、存摺前去上開兩家銀行辦理定
    期存款解約，及填載取款憑條領取上述兩筆款項，乃屬被告
    甲○○對其所有財產之處分，並無任何不法。詳言之，被告
    前揭行為，並無任何不法所有之意圖，或足生損害於何人之
    虞，堪予認定。
  (五)告訴人另指稱被告竊取其所有之國民身分證一節，惟查告訴
    人早於86年9 月20日即已遺失該身分證，於同年10月24日始
    申請補發，此有高雄市小港區戶政事務所87年8 月21日高市
    小戶字第07282 號簡便行文表所附之「補領國民身分證申請
    書」及證明書在卷可按（原審卷第45至50頁），是被告甲○
    ○自無可能於86年10月21日竊取其身分證。且告訴人於原審
    及本院更一審調查中亦陳明：到銀行查詢得知保管箱非我本
    人簽名，是以推斷是甲○○偷的等語（原審卷第84頁反面、
    本院更一審卷第57頁），足徵告訴人指稱身分證遭被告甲○
    ○一情僅係其個人臆測之詞，何況銀行取款及開保管箱等舉
    ，均毋庸攜帶身分證，均據銀行函覆甚明（原審卷第107 、
    、110 、112 頁），此部份指訴顯難成立。
  (六)告訴人名義之前開定期存款，均未另外開具定存單，而係登
    載於存摺簿一節，已經銀行函覆在卷（本院更一審卷第144
    、158 頁），是被告二人自無從竊取所謂「定存單」，得手
    後再去辦理前述中途解約取款事宜，被告此部份被訴犯罪，
    亦難成立。
  (七)被告2 人雖在高雄銀行保管箱開箱記錄卡上承租人欄填寫「
    黃瑞香」之簽名並蓋用其印文，然此填寫承租人姓名，與填
    寫保管編號之用意相同，僅在於識別承租人為何人，即表示
    此保管箱係黃瑞香所有之意，此情亦據證人董育如於本院前
    審證述明確（本院上訴卷第49頁反面），並非表示承租人簽
    名之意思，自不生偽造屬押問題。
  (八)保管箱內究有何物，被告甲○○與告訴人各執一詞（本院更
    一審卷第56、58頁），且告訴人於提出告訴之初，亦僅泛指
    「陪嫁金飾」（同上偵查卷第72頁反面），均未明確指出究
    係何物，此外又乏積極證據足以證明告訴人留存於保管箱內
    之財物種類、數量，自難僅以被告甲○○確有開箱之舉，遽
    論其有詐領告訴人金飾之罪責。
  (九)被告甲○○就其被訴上開各節，已難證明成立，自無從論以
    被告乙○○有何犯意聯絡及行為分擔等情，被告乙○○自難
    遽以上開罪刑相責。
六、綜上所述，被告2 人前開所辯，應屬可採，從而公訴人所持
    之前開論據，均無法採為認定被告2 人犯罪之證據。此外，
    復查無其他積極證據足資證明被告2 人有何公訴人所指之犯
    行，被告被訴上開罪行自屬不能證明。
七、原審因而以不能證明被告犯罪，而為被告無罪之諭知，核無
    違誤。檢察官循告訴人具狀請求上訴意旨，猶執前詞，指摘
    原判決不當，為無理由，應予駁回。
八、原判決關於被告甲○○被訴傷害部分，業經本院前審判決確
    定，不再論列，附此敘明。
據上論斷，應依刑事訴訟法第368 條，判決如主文。
本案經檢察官陳國全到庭執行職務。
中　　華　　民　　國　　94　　年　　6 　　月　　1 　　日
                  刑事第七庭    審判長法  官   莊飛宗
                                      法  官   曾逸誠
                                      法  官   黃三友
以上正本證明與原本無異。
如不服本判決應於收受本判決後10日內向本院提出上訴書狀，其
未敘述上訴理由者，並得於提起上訴後10日內向本院補提理由書
狀（均須按他造當事人之人數附繕本）「切勿逕送上級法院」。
中　　華　　民　　國　　94　　年　　6 　　月　　2 　　日
                                      書記官   黃玉珠
